【裁判字號】    96,簡上,87
【裁判日期】    970424
【裁判案由】    塗銷抵押權
【裁判全文】
臺灣臺南地方法院民事判決              96年度簡上字第87號
上  訴  人  甲○○
訴訟代理人  蘇正信律師
            蔡進欽律師
            蔡弘琳律師
被上訴人    丙○○
上列當事人間請求塗銷抵押權登記事件，上訴人對於中華民國
96年4月23日本院新市簡易庭96年度新簡字第122號第一審判決提
起上訴，本院於97年4月10日言詞辯論終結，判決如下：
    主  文
上訴駁回。
第二審訴訟費用新台幣捌仟壹佰元由上訴人負擔。
    事實及理由
一、被上訴人主張：被上訴人於民國95年1月3日買受台南縣永康
    市○○○路206巷68弄51號3樓之2房地（即台南縣永康市○○段503地號土地、權利範圍萬分之689，暨其上同段第229
    建號建物，以下簡稱系爭房地），由於本件房地之前手（即
    訴外人劉易家即劉玉女）尚積欠債權銀行款項，上訴人宣稱
    其與訴外人劉易家尚有聯繫，可代被上訴人與訴外人劉易家
    商談買賣事宜，並稱為確保雙方交易之安全，而要求以上訴
    人為抵押權人，就上揭房地在95年3月16日設定、存續期間
    95 年3月16日起至96年3月16日止之權利價值最高限額新台
    幣（下同）50萬元之抵押權（下稱系爭最高限額抵押權）。
    惟兩造間迄今並無任何債權存在，上訴人於被上訴人所有系
    爭房地上設定負擔，顯已防礙被上訴人所有權之行使，爰依
    物上請求權起訴請求上訴人塗銷系爭最高限額抵押權等語。
二、上訴人則以：緣上訴人於94年12月間已向訴外人劉易家購買
    系爭房地，嗣被上訴人有意購買系爭房地，經上訴人、劉易
    家及被上訴人三人協議由劉易家直接辦理所有權移轉登記予
    被上訴人，而上訴人從中賺取35萬元差價，上訴人對被上訴
    人有買賣價金給付請求權存在，此有估價單、乙○○之傳真
    及收據可憑，經被上訴人委任之代書乙○○向上訴人收取代
    書費、稅款及過戶規費即可證明。後被上訴人並未將差價價
    金35萬元交付上訴人，被上訴人爰於95年3月16日以系爭房
    地設定50萬元最高限額抵押予上訴人，藉以擔保該債務，上
    為本件設定抵押權之緣由。被上訴人既設定最高限額抵押權
    予上訴訴人擔保該債務，其清償之前，抵押權自尚無消滅原
    因等語置辯。
三、本件原審對於被上訴人之請求，判決被上訴人全部勝訴，上
    訴人全部聲明不服，求為：廢棄原判決，並駁回被上訴人在
    第一審之訴及第一、二審訴訟費用均由被上訴人負擔；被上
    訴人則求為判決：駁回上訴，上訴費用由上訴人負擔。
四、按抵押權從屬於主債權之存在而存在，此於普通抵押權或最
    高限額抵押權均無不同，申言之，在普通抵押權，於抵押權
    實行時；最高限額抵押權，於存續期間屆滿時，抵押權所擔
    保之債權均必須存在，如不存在，則無論其為普通抵押權或
    最高限額抵押權，均因欠缺從屬性而失其效力。本件被上訴
    人主張系爭最高限額抵押權存續期間已屆滿，但兩造間並無
    債權債務關係存在，而依物上請求權請求塗銷，而上訴人以
    前詞置辯，是本件所應審究之主要爭點即為兩造間是否有買
    賣價金35萬元之債權債務關係存在？茲敘述如下：
（一）上訴人主張證人魏連生於本院96年度訴字第195號偽造文
      書乙案，96年6月5日審理時證稱，本件系爭房地售價130
      萬元，而被上訴人亦於同日證稱，乙○○告知底價為135
      萬元，由此足證系爭房地系上訴人以被上訴人以130萬元
      成交。而被上訴人又稱「96萬元是清償劉易家的債務，其
      他由我領回」「我知道我的銀行帳戶有匯出96萬元…」及
      「除了96萬元外，並未付其他款項給魏連生或劉易家」，
      參諸上述成交價係130萬元，為何被上訴人僅支付價金96
      萬元，由此可知其中有35（34）萬元差價存在。再參諸證
      人魏連生於同上審理期日證稱「被告甲○○要賺的錢是差
      價」，足認該35萬元係被上訴人應支付上訴人之差價云云
      ，並請求調閱本院96年度訴字第195號刑事卷宗，引用該
      案之證據及調查證據之結果為本案之證據。
（二）然查，系爭房地係由原所有權人劉易家委託訴外人魏連生
      以110萬元出售，雖劉易家不清楚買受人究竟是何人，但
      絕無以95萬元出售予上訴人，上訴人再賣給第三人之情事
      ，此經劉易家於本院96年度訴字第195號偽造文書刑事案
      件96年6月5日言詞辯論期日證述明確（見上開卷宗第59
      頁-63頁）。雖上訴人主張稱其係與劉易家之代理人魏連
      生談妥95萬元云云，然證人魏連生接受劉易家之委託後，
      請上訴人找買主，魏連生於上開案件中亦證稱：「（問：
      被告甲○○有無跟你出價95萬元？）沒有，他有要求降價
      ，沒有說金額，但我堅持要110萬元。…我在過戶期間有
      聽吳先生（即上訴人）賣了130萬，…之前在談價格時，
      我就告訴他超過110萬的部分，是他的佣金。…（問：本
      件買賣，劉易家有無說先跟被告甲○○做壹個買賣，之後
      再找買主？）我有做此要求，被告甲○○說大家都這麼熟
      ，不需要這麼麻煩，叫我相信他。（問：一開始是說房地
      要賣多少錢？）他是說實際賣多少，契約就打多少。」等
      語（見同上筆錄第68-74頁），此經本院調閱上開筆錄核
      閱無誤，上訴人主張其於94年12月間已用95萬元先向訴外
      人劉易家具買系爭房地，嗣被上訴人有意購買系爭房地，
      經上訴人、劉易家及被上訴人三人協議由劉易家直接辦理
      所有權移轉登記予被上訴人，而上訴人從中賺取35萬元差
      價，即與事實不符。
（三）雖被上訴人於前開審理期日中證稱自乙○○口中得知買賣
      價金135萬元（同上刑事卷宗第88頁第2行），及魏連生帶
      被上訴人前往京城銀行辦理貸款時，自魏連生口中得知底
      價96萬元（同上刑事卷宗第85頁第11行），故其於審判長
      訊問時先稱買賣價金135萬元，嗣又改稱96萬元，然不論
      系爭房地之價金是135萬元或96萬元，均係被上訴人與訴
      外人劉易家買賣價金之磋商，與上訴人無涉，而劉易家之
      代理人魏連生承諾上訴人如找到買主，而賣出價金超過
      110 萬元部分，就給上訴人當佣金（見上開刑事卷宗第69
      頁）亦是魏連生與上訴人之居間契約，更與被上訴人無關
      ，上訴人以由上開刑事案件之證人證詞即足認兩造間有買
      賣契約，並無足採。
（四）上訴人復提出其與劉易家在94年12月12日以價金95萬元訂
      立系爭房地之買賣契約、劉易家與被上訴人以價金130萬
      元訂立系爭房地買賣契約各一紙（見本院卷第36-39頁）
      ，及代書乙○○向上訴人收取代書費、稅款、過戶規費等
      收據第（見本院卷第33-35頁）為證。然查，上開劉易家
      分別與上訴人、被上訴人訂立之契約均上訴人係偽造，此
      經上訴人於上開刑事案件坦承不諱（見上開刑事卷宗第
      212 頁），本院刑事庭亦據此判決上訴人偽造及行使偽造
      私文書罪責，處有期徒刑五月，減為有期徒刑二月十五日
      在案（該案已上訴至台灣高等法院台南分院審理中，尚未
      確定），自難據此認定上訴人有先向劉易家購買系爭房地
      再轉讓被上訴人之情事。又上訴人提出之乙○○出具之收
      取代書費等收據，查上訴人提出乙○○出具之估價單，只
      記載「丙○○劉玉女買賣件，預支稅款繳納及代書費部分
      費用等計20,000，暫支款20,000，乙○○」（見本院卷第
      33頁）；另抬頭為「甲○○」之單據則細列地價稅、房屋
      稅、契稅、土增稅、水電、地政規費、代書費等（見本院
      卷第34頁）；再一張單據亦細列劉易家之地價稅、房屋稅
      、增值稅、地政規費、水電費、代書費等（見本院卷第35
      頁），被上訴人對上開書證形式上真正均不爭執。查上開
      單據均不足以證明上訴人與劉易家間、上訴人與被上訴人
      間曾有買賣契約存在，而上訴人係接受訴外人魏連生之委
      託出賣劉易家所有之系爭房地，乙○○係接受被上訴人之
      委託買受系爭房地，乙○○因而出具上開收據交付予上訴
      人並無違背常情之處，而乙○○向上訴人收受之20,000元
      ，係乙○○辦理系爭房地過戶手續先墊支很多費用，在急
      需用錢之時，先向上訴人借用，此亦經證人乙○○於上開
      刑事案件證述在卷（見上開刑事卷宗第198頁、第199頁）
      ，故上開單據亦不足以有利上訴人之認定。
（五）末查，系爭最高限額抵押權之設定緣由，亦經證人乙○○
      於上開刑事案件到庭證稱：「當時房子已經完成過戶，丙○○已經買到房屋，如果因為劉易家抵押無法塗銷，我替
      丙○○擔心會導致房屋被查封，被告甲○○跟我說只有他
      可以找到劉易家，所以被告甲○○要我辦理設定給他，並
      將權狀交給他保管，他才願意協助我找到劉易家來辦理塗
      銷。（問：設定金額伍拾萬元是如何決定的？）我當時覺
      得這是假的設定，沒有實際債權，所以我沒有計較設定金
      額，於是就根據被告甲○○要求設定金額。」等語明確（
      見上開刑事卷宗第204頁）。而關於上訴人主張的35萬元
      買賣價金差價之事實，亦經證人乙○○於上開案件中證稱
      ：「從來就不知道有35萬元的差價。」等語（見上開刑事
      卷宗第200頁）。此外，復查無其他證據足資證明被上訴
      人積欠上訴人35萬元買賣價金之情事，上訴人之主張即無
      可採。
（六）綜上所述，被上訴人主張系爭最高限額抵押權之存續期間
      已屆滿時，但上訴人對被上訴人並無任何債權存在應可信
      為真實，系爭最高限額抵押權因欠缺從屬性而失其效力。
      按所有人對於無權占有或侵奪其所有物者，得請求返還之
      。對於妨害其所有權者，得請求除去之。有妨害其所有權
      之虞者，得請求防止之。民法第767條定有明文。系爭最
      高限額抵押權既已失效，惟仍未塗銷，自係對被上訴人所
      有系爭房地所有權之妨害，則被上訴人依前開規定請求塗
      銷，為有理由，應予准許。是則原審據此判決被上訴人勝
      訴，於法並無不合。上訴意旨指摘原判決不當，求予廢棄
      改判，為無理由，應予駁回。
五、另按法院為終局判決時，應依職權為訴訟費用之裁判，民事
    訴訟法第87條第1項定有明文。查本件第二審訴訟費用即裁
    判費經核為8,100元，本院爰依職權確定上開訴訟費用由上
    訴人負擔。
六、據上論結，本件上訴為無理由，依民事訴訟法第436條之1第
    3項、第449條第1項、第78條、第87條第1項，判決如主文。
中    華    民    國    97    年    4     月    24    日
                  民事第三庭    審判長法  官  蔡美美
                                      法  官  孫玉文
                                      法  官  張麗娟
以上正本證明與原本無異
本件不得再上訴。
中    華    民    國    97    年    4     月    25    日
                                      書記官  楊宗倫


司法院資訊處製作；財團法人民間司法改革基金會備份。
